臺灣高等法院刑事判決　　　　　　　　　　　　九十年度上更（一）字第九○二號
　　上　訴　人
　　即　自訴人　丙○○
　　代　理　人　甲○○
　　被　　　告　乙○○
右上訴人因被告偽造文書等案件，不服臺灣臺北地方法院八十六年度自字第二二一號
，中華民國八十七年一月二十三日第一審判決（併辦案號：臺灣臺北地方法院檢察署
八十五年度偵字第二二八九六號）提起上訴，本院判決後，經最高法院第一次發回更
審，本院判決如左：
    主  文
上訴駁回。
    理  由
一、自訴意旨略以：被告乙○○分別：（一）於民國八十五年十月九日下午，於其具
    名召開記者會新聞稿中記載：「（丙○○）接受宋神棍歛財得來至少新臺幣（下
    同）二千萬元的選舉財務支持」等語。（二）於八十五年十月十一日上午十時許
    ，在臺北市議會對外召開記者會時指稱：依陳江麗花昨夜（即八十五年十月十日
    ）在臺北市政府警察局刑事警察大隊（下稱臺北市刑大）所作筆錄，丙○○曾經
    在臺北市長黨內初選時，接受政治獻金六百萬元，又於八十四年正副總統選情正
    熱絡的某日，收受由陳江麗花和洪瀛霖送去之政治獻金一千萬元等語，供各媒體
    報導、登載。（三）於八十五年十月十一日晚間九時起至十時三十分許，在ＴＶ
    ＢＳ有線電視頻道「二一○○全民開講」節目中表示：八十四年四、五月間某日
    晚上，由洪瀛霖會長與陳江麗花送一千萬元給丙○○選副總統，並造謠稱：「我
    先提醒您，調查局臺北市調處今天已經告訴我了，調查局說您的政治獻金的部分
    ，已經在調查局有案底了」「這個不是謠言，您自己可以去查」。（四）於八十
    五年十月十五日，被告對ＴＶＢＳ有線電視記者表示：已經掌握丙○○收取宋七
    力政治獻金之匯款單，俟其調查清楚會伺機公布等語，因認被告涉犯刑法第三百
    十條第二項之加重誹謗罪及第二百十六條、第二百十條之行使偽造私文書罪嫌。
二、按犯罪事實應依證據認定之，無證據不得推定其犯罪事實；又不能證明被告犯罪
    者，應諭知無罪之判決，刑事訴訟法第一百五十四條、第三百零一條第一項分別
    定有明文。又事實之認定，應憑證據，如未能發現相當證據，或證據不足以證明
    ，自不能以推測或擬制之方法，為裁判基礎，有最高法院四十年台上字第八六號
    判例參照。再認定犯罪事實，所憑之證據，雖不以直接證據為限，間接證據亦包
    括在內，然無論直接或間接證據，其為訴訟上之證明，須於通常一般之人均不致
    於有所懷疑，而得確信其為真實之程度者，始得據之為有罪之認定，倘其證明尚
    未達到此一程度，而有合理性懷疑之存在時，即無從為有罪之認定，亦有最高法
    院七十六年台上字第四九八六號判例可資參照。
三、訊據被告雖承認有召開記者會及為上述言論之事實，惟堅決否認有何誹謗之犯行
    ，辯稱：（一）是時其擔任臺北市議員，於八十五年十月間接受民眾陳江麗花、
    江正等人陳情時，得知臺北市○○街九十九號一樓之宋七力顯相紀念館有利用宗
    教非法歛財情事，且曾為民主進步黨（下稱民進黨）之副總統候選人丙○○，不
    僅為宋七力之信徒，並擔任宋七力顯相協會之法律顧問，經陳情人陳江麗花等提
    供相關證據資料。其乃於八十五年十月九日，在臺北市議會召開公聽會，要求臺
    北市政府民政局、社會局、警察局等相關局處列席，目的在舉發宋七力不法集團
    ，並因丙○○為政壇上重要人物，與宋七力間是否有密切關係，影響公眾至鉅，
    故亦要求調查有無相關不法事證。其所為並非以損害他人名譽為目的，而係就與
    公益有關之可受公評事項以民意代表身分出於善意請有關單位查證，以釐清事實
    。（二）其於八十五年十月十一日召開記者會，提出有關陳江麗花於八十五年十
    月十日晚間，在臺北市刑大製作筆錄之過程，確係其陪同在場瞭解之事實，且因
    陳江麗花不願出面，故由其出面向媒體轉述陳訴內容，企盼司法機關為調查，並
    希望自訴人利用此一機會表示其不同之意見或出面澄清。（三）八十五年十月十
    一日，自訴人與其均接受ＴＶＢＳ有線電視頻道全民開講節目訪問，節目過程中
    雙方可相互爭辯、答詢，陳述各自觀點，被告如有誹謗意圖，大可發黑函、影射
    ，無須在大眾媒體前與自訴人公開辯論。（四）其確曾於八十五年十月間收到民
    眾傳真臺北市銀行匯款單，然因尚未查證其真實性，故從未將之公開或行使，且
    證人林瑞圖於原審證述早於八十五年初即先於其取得該份匯款單，顯見上開匯款
    單並非其偽造。而其所指各節均非憑空捏造，且有其信為真實之相當理由，並未
    誹謗自訴人名譽等語。
四、經查：
（一）自訴人所指訴以文字或言語為前述言論之事實，業據提出「乙○○議員記者會
      新聞稿」（見偵查卷第三三頁）、八十五年十月九日中時晚報（見本院上更(一)
      卷第二四三頁）、八十五年十月十日中時晚報（見本院上更(一)卷第二四四頁）
      、八十五年十月十一日中時晚報、聯合晚報、自立晚報（見偵查卷第三五、一
      三二頁、原審卷(一)第一二四頁、原審卷(二)第四七頁、本院上更(一)卷第四五、四
      六頁）及翌（十二）日大成報、中央日報、中國時報、自立早報、民生報、自
      由時報、聯合報、青年日報、臺灣新生報、臺灣時報（見偵查卷第一三一、二
      一一頁、原審卷(二)第三八至四四頁、第四八至五十頁、本院上更(一)卷第四七至
      五十頁）、八十五年十月十一日全民開講錄影帶譯文（見偵查卷第一七七、一
      七八頁）、八十五年十月十四日中時晚報（見本院上更(一)卷第二四六頁）、第
      四二八、四三一期獨家報導（見本院上更(一)卷第一一七至一二一頁、第二四七
      頁）、八十五年十月十五日ＴＶＢＳ記者王時齊採訪報導之新聞讀本（見偵查
      卷第二○五頁）及被告於原審法院八十七年度重訴字第一二三五號民事答辯狀
與上訴狀、本院九十年度上字第五四二號民事上訴理由狀中自認向記者表示有
      匯款資料等語之書狀影本（見本院上更(一)卷第一三八之一、一四三、一四九頁
      ）、台北市銀行匯款單（見偵查卷第二○六至二○七頁）等為憑，被告亦是認
      上開事實，堪認實在。
（二）關於被告所指稱自訴人上述內容，同案被告陳江麗花於偵查中稱：乙○○記者
      會中有關丙○○收受政治獻金之資料是其提供的，八十三年間某日，宋七力曾
      拿一個袋子說有六百萬元，請洪瀛霖聯絡一下丙○○，其同時聽到還要請張乃
      仁之妻也拿一百萬元給丙○○。過幾日其再問宋七力此事，宋七力說還要辦黨
      內初選。八十四年四、五月間，其有與洪瀛霖至丙○○位在內湖之住處送一千
      萬元等語（見偵查卷第二四頁至第二五頁反面）。證人即法務部調查局臺北市
      調查處調查員陳建初證稱：其負責蒐集犯罪及國情資料，八十五年十月九日乙
      ○○開記者會前半小時，其曾至乙○○市議員研究室瞭解情況，看到陳江麗花
      也在。記者會後，陳江麗花向其提起宋七力事件中有關丙○○接受政治獻金的
      事，其告訴陳江麗花會一併瞭解，當時乙○○、江正也都在場等情（見本院上
      訴卷第四九頁反面至第五十頁反面），已見被告所辯、當日記者會係因陳江麗
      花、江正陳情並提供資料非屬無據。又被告確於八十五年十月十日晚間陪同陳
      江麗花至臺北市刑大，接受宋七力所涉詐欺案件之訊問，證人即臺北市刑大偵
      二隊小隊長藍碧旗證稱：該日陳江麗花在大辦公室內做筆錄，乙○○在泡茶的
      地方等。陳江麗花做完筆錄時，仍留在大辦公室，並提及送錢到丙○○家的事
      。其向陳江麗花說明筆錄並未記到送錢之事，是否要補記進去。陳江麗花與在
      場的江正商量，因係詐欺案件，而送錢的事涉及政治，最後沒有記在筆錄內。
      乙○○則一直在泡茶的地方，其間陳江麗花有過去找乙○○說話，過了一段時
      間才回來（見原審卷(二)第二三頁正、反面、第二四頁正、反面）。證人即當日
      負責偵訊江正之警員呂俊雄證稱：陳江麗花有到泡茶的地方向媒體說丙○○接
      受宋七力之資助，當時未使用政治獻金字眼，因說得很大聲，其與江正做筆錄
      的地方距離約有十公尺也聽得到。陳江麗花是用聊天方式講到帶六百萬、一千
      萬元給丙○○，其有起來制止陳江麗花等情（見原審卷(二)第一○五至一○六頁
      ）。則參互同案被告陳江麗花言之鑿鑿一再指陳，並有調查員在記者會後明確
      表示將瞭解自訴人有否收受宋七力資助之事實，陳江麗花於臺北市刑大時亦提
      及丙○○接受政治獻金情事，則被告於八十五年十月十一日上午召開記者會時
      稱：陳江麗花在臺北市刑大製作筆錄時提到自訴人接受六百萬元、一千萬元政
      治獻金等語及同日晚間在ＴＶＢＳ有線電視頻道「二一○○全民開講」，與自
      訴人同時受訪及辯論之節目中，對自訴人指稱「調查局臺北市調處今天已經告
      訴我了，調查局說您的政治獻金的部分，已經在調查局有案底了」，於主觀上
      認係事實而加以陳述，顯非無據。
（三）有關被告於八十五年十月十五日，對ＴＶＢＳ有線新聞記者表示：已經掌握丙
      ○○收受政治獻金之匯款單，俟其調查清楚會伺機公布一事，分述如下：
    １被告對此陳稱：其於八十五年十月間，收到民眾傳真匯款單，然因事務繁忙，
      無暇詳查真實性，故從未將之公開或行使（原審卷(一)第四十頁反面），並提出
      傳真之匯款單影本為憑（見原審卷(一)第四三至四六頁）。證人林瑞圖證稱：其
      約於八十五年初，就有這份匯款資料，不是乙○○拿來的。丙○○是其前輩，
      後來有來問，其有拿給丙○○看（見原審卷(一)第五九頁正、反面）。證人卓榮
      泰亦證稱：八十六年三月間，林瑞圖在其研究室，要其將上開匯款單交給丙○
      ○等語（見原審卷(一)第六四頁反面）。可見林瑞圖於被告在揭露本案之前，早
      已有該匯款資料，是該匯款單顯非被告所偽造。又被告係對新聞記者稱已經掌
      握匯款單，俟調查清楚，會伺機公布，並未出示該匯款單以主張其內容，而自
      訴人所持有之匯款單影本亦非被告交付，自不足以認為被告有何行使該匯款單
      之事實。
    ２自訴人雖指：「被告所提出之匯款單等資料，記載台北市銀行賣出外匯水單及
      手續費收據、台北市銀行匯出匯款證實書，其日期分別為八十四年九月九日、
      八十四年八月三日，並蓋有台北市銀行負責人羅際棠之印花稅總繳章；但查『
      台北市銀行』早於八十二年一月一日改名為『台北銀行』，且羅際棠任台北市
      銀行總經理，亦於七十七年八月二十日屆止離職，足見被告之匯款單係偽造」
      （見本院上訴卷第五七頁），證人林瑞圖亦稱：上開匯款單，由於總經理名字
      為羅際棠，一看就知道是假的（見原審卷(一)第六十頁），證人卓榮秦供稱：林
      瑞圖當時說此匯款單一看就知道是假的，且匯款單上名稱「台北市銀行」，早
      已經改為「台北銀行」等語（見原審卷(一)第六五頁）。而關此被告陳稱：其非
      財經專業議員，並不懂匯款單真偽，只知道那是匯款單。則雖以被告議員身分
      ，就匯款單之真偽可輕易查知，然每個人對於銀行匯款單據辨認之敏感度並不
      相同，倘被告非如其所辯目的在於釐清事實，毋庸表明尚待查證，如已知偽造
      而有誹謗自訴人之意，尤無須至愚以陳述取得匯款單之事實，以免一公布即遭
      外界議論。是其所辯不知匯款單真偽，實堪採信。
    ３又自訴人雖一再質疑被告所提匯款單是否民眾傳真之事實，然由卷附被告於陳
      報狀後附傳真匯款單影本末有「96─１０─03：00PM」「96─１０─03：02PM
      」字樣（見原審卷(一)第四三頁反面、第四六頁反面），即為傳真文件樣式。縱
      被告稱現已找不到當時傳真之原本，甚至被告亦不無以其他方式取得該匯款單
      之可能，然由前述說明，已可明確認定匯款單並非被告所偽造。自訴人另指：
      上開傳真資料上載日期為八十五年十月十四日，被告旋於翌（十五）日即向Ｔ
      ＶＢＳ記者表示已掌握匯款單云云，可見根本未加查證，況被告亦於原審自承
      ：「我收到這資料，我還有著存疑」（見原審卷(一)第五八頁），卻拒絕查證，
      可見已有實質惡意云云。惟以前述說明，被告並未查證，尚難遽認有何惡意誹
      謗犯意，況其向記者所陳乃據實告以尚未查明，「俟調查清楚後會再公布」，
      並非就「已查證屬實，自訴人接受宋七力資助之事實確鑿」以為指摘，尤難指
      就匯款單內容加以惡意主張。
（四）自訴人雖指：同案被告陳江麗花因侵占宋七力顯相協會捐款案件，經原審法院
      於八十五年六月二十九日以八十五年度易字第二八六七號判決有期徒刑一年十
      月，經本院於八十五年十月八日以八十五年度上易字第四三一九號判決駁回陳
      江麗花之上訴而告確定，有各該判決書在卷可參（見偵查卷第三一、三二頁、
      原審卷(二)第二一六至二一八頁、本院上更(一)卷第一七六至一七九頁）。又八十
      五年十月十日中時晚報記者程金蘭專訪，內容為：「你事先知道陳江麗花和宋
      七力顯相紀念協會有官司問題嗎？對於外界質疑是陳江麗花挾怨報復，你不弄
      清楚就出面，你怎麼說？」被告回答：「我事前知道陳江麗花和協會在打官司
      」。且自訴人於八十五年十月九日被告第一次記者會後，立即回應被告之指控
      ，否認收受政治獻金，並稱陳江麗花係因歛財被判刑而懷恨報復，亦有八十五
      年十月十三日中時晚報影本可按（見本院上更(一)卷第二四五頁），然被告竟無
      視以上事實，辯稱：「我就是相信陳江麗花」（見本院上更(一)卷第一六一頁）
      ，可見其並未查證消息來源的真實性，而蓄意誹謗自訴人云云。惟陳江麗花是
      否侵占宋七力顯相協會捐款，與自訴人有否接受宋七力政治獻金係屬兩事，其
      間並無事實或論理上關連，亦即陳江麗花雖有侵占情事，亦非表示自訴人必然
      不會由宋七力接受任何政治獻金。況陳江麗花向被告陳訴宋七力弊案，公開指
      摘自訴人接受宋七力政治獻金，與甚具社會影響力之自訴人公然對立，其本身
      之陳情所為亦受社會評價，並負擔遭受自訴人追訴刑責之虞。甚且因其本身既
      遭侵占案件訴究，對於親身見聞該協會之不法事端認尤有揭發之必要，亦屬情
      理之常。是被告所辯其「不以人廢言」，而相信陳江麗花指訴事實之態度（見
      本院上更(一)卷第一六一至一六三頁），實堪採信。是陳江麗花雖於本案經原審
      以其係基於毀損自訴人名譽之故意而惡意提供資料給被告，而判處有期徒刑七
      月確定，江正指控自訴人收受政治獻金，亦經本院於九十一年四月十二日，以
      八十八年度上易字第三○八○號案件判決有罪確定，有各該判決可稽（見原審
      卷(二)第二一九至二二二頁、本院上更(一)卷第二○四至二二九頁），然尚難因此
      即認被告於本件行為時亦明知並無上述事實而故意毀損自訴人名譽。另自訴人
      指稱：被告所指自訴人前揭自訴意旨（一）、（二）、（三）之事實，前後金
      額有二千萬元、六百萬元、一千萬元不同，可見所指先後不一，顯非事實云云
      。然參以前述陳江麗花所陳稱即分別有一百萬元、六百萬元及一千萬元，並是
      認被告記者會有關金錢的資料乃其所提供，且記者會時陳江麗花及江正均在場
      等情，足見被告先後所講之金額雖有不同，但均非無所據，且記者會新聞稿之
      二千萬元即或只是概數，亦非其憑空自創，實難認被告恣意以收受不同金額之
      政治獻金故為惡意毀損自訴人名譽。
（五）另被告雖因於八十五年十月五日在臺北市議會議場外，對多名新聞媒體記者表
      示依據不願透露身分之宋七力顯相協會會員向其檢舉指摘宋七力詐欺集團除宋
      七力外，尚有警政署長余玉堂、法官宋明蒼及林盛國、謝天秀、范新朋、許君
      豪、劉嘉雄等為股東，此外鄭振冬負責指揮黑道擺平事情，廖清信負責洗錢的
      不實言論等情，經廖清信提起自訴，亦經本院以八十七年度上易字第五五八九
      號案件判決被告有罪確定，有該案判決足參（見本院上更(一)卷第二三○至二四
      二頁）。惟該案事實與本件被告陳述自訴人之內容並不相同，本件被告所陳內
      容，均有其信為真實之相當理由，亦即於本案被告所指自訴人如何收受政治獻
      金，與該案其他人如何與宋七力集團有所關連之事實並無關係，自無從將二個
      不同案件加以類比。
（六）綜前所述，足見被告所為上開陳述均有其信為真實之相當理由。參諸司法院大
      法官八十九年七月七日所為釋字第五○九號解釋意旨：「言論自由為人民之基
      本權利，憲法第十一條有明文保障，國家應給予最大限度之維護，俾其實現自
      我、溝通意見、追求真理及監督各種政治或社會活動之功能得以發揮。惟為兼
      顧對個人名譽、隱私及公共利益之保護，法律尚非不得對言論自由依其傳播方
      式為合理之限制。刑法第三百十條第一項及第二項誹謗罪即係保護個人法益而
      設，為防止妨礙他人之自由權利所必要，符合憲法第二十三條規定之意旨。至
      刑法同條第三項前段以對誹謗之事，能證明其為真實者不罰，係針對言論內容
      與事實相符者之保障，並藉以限定刑罰權之範圍，非謂指摘或傳述誹謗事項之
      行為人，必須自行證明其言論內容確屬真實，始能免於刑責。惟行為人雖不能
      證明言論內容為真實，但依其所提證據資料，認為行為人有相當理由確信其為
      真實者，即不能以誹謗罪之刑責相繩」，則被告為釐清對社會深具影響力之自
      訴人是否接受宋七力政治獻金之事實，以其信為真實之事實加以陳述，並與自
      訴人在全民開講節目中面對面為辯明，實難遽令負何誹謗罪責。雖被告初接受
      陳江麗花陳情時，僅以自訴人曾擔任宋七力顯相協會之法律顧問、自訴人之妻
      游芳枝曾為顯相協會編纂宇宙光明體一書，即相信陳江麗花所指非屬無據，另
      經對照八十五年十月十日陳江麗花警訊筆錄，並無丙○○接受政治獻金之記載
      （見偵查卷第一三三至一三七頁），且證人洪瀛霖陳稱：宋七力並無於八十三
      年間拿六百萬元要其聯絡丙○○（見偵查卷第五五頁），證人張乃仁亦稱：當
      初宋七力並未聯絡其妻拿一百萬元給丙○○等情（見偵查卷第五五頁反面，第
      五六頁），以證據判斷之觀點，尚不足以證明自訴人確自宋七力收受政治獻金
      。惟被告既非自行憑空捏造以傳述或指摘自訴人，而係認為確有其事加以鋪陳
      其所聽聞之事實，本諸民意代表職責向社會揭露弊案，甚至自以為謹慎而責成
      有關單位偵辦以釐清真相，並於本身未查證匯款單真偽之前不主張該匯款單之
      內容遽加行使，即難指係惡意攻訐以為誹謗。至被告另辯稱其係就公益有關之
      可受公評事項善意發表言論，自訴人就此指稱：被告所為係虛構自訴人有如何
      行為之事實，並非就確定之事實為評論一節（見原審卷(二)第一一八頁反面、本
      院上訴卷第三五頁）。依自訴人指訴被告所為本件言論之內容，固係陳述事實
      ，然其所為陳述既均有信為真實之相當理由，自不因上開辯解是否符合法律上
      善意發表言論之不罰要件而就所為異其評價，亦即並不因其辯解非全然可採即
      可認應負誹謗罪責。另自訴人指被告在議會外之言論，不受免責權之保障（見
      原審卷(二)第一一八頁反面），惟依上說明，被告不負誹謗罪責，並非因其受議
      員在議會免責權之保護所致，而係有其信為真實之相當理由。
（七）依上說明，尚難認被告有何誹謗及偽造文書犯行，此外復查無其他積極證據足
      資證明其有何自訴意旨所指上開犯行，自屬不能證明其犯罪。
五、原審依調查證據之結果，斟酌全辯論意旨，認被告犯罪不能證明，依法為無罪之
    諭知，經核並無不合。自訴人上訴意旨，指被告有誹謗之實質惡意，並應負行使
    偽造文書罪責，指摘原判決為不當云云，為無理由，應予駁回。
六、被告經合法傳喚，無正當理由不到庭，爰不待其陳述逕行判決。
據上論斷，應依刑事訴訟法第三百六十八條、第三百七十一條，判決如主文。
中      華      民      國    九十一    年      六      月    二十八    日
                              臺灣高等法院刑事第十一庭
                                  審判長法  官  楊  照  男
                                        法  官  陳  炳  彰
                                        法  官  王  詠  寰
右正本證明與原本無異。
如不服本判決應於收受送達後十日內向本院提出上訴書狀，其未敘述上訴之理由者並
得於提起上訴後十日內向本院補提理由書（均須按他造當事人之人數附繕本）。
                                        書記官  駱  麗  君
中      華      民      國    九十一    年      六      月    二十八    日
